臺灣桃園地方法院民事判決　　　　　　　　　　　　　九十三年度訴字第三九八號
　　原　　　告　甲○○
　　被　　　告　丙○○
　　　　　　　　乙○○
　　　　　　　　丁○○○
　　右　一　人
　　訴訟代理人　趙寅生
右當事人間請求排除侵害等事件，於民國九十三年十月二十七日言詞辯論終結，本院
判決如左：
    主    文
被告丙○○應將坐落桃園縣觀音鄉○○段一五四三地號土地上如附圖所示Ａ、Ｂ、Ｃ
、Ｄ、Ｅ部分之地上物（其中附圖Ａ、Ｂ、Ｃ所示部分之建物門牌號碼為桃園縣觀音
鄉新坡村十五鄰一六六之五號）拆除，被告並應將前開土地返還予原告。
被告應自民國九十二年四月二十二日起至返還前項土地之日止，按月連帶給付原告新
臺幣壹佰玖拾參元。
原告其餘之訴駁回。
訴訟費用由被告連帶負擔十分之七，餘由原告負擔。
本判決第一項於原告以新臺幣拾參萬陸仟貳佰元供擔保後，得假執行。本判決第二項
，於到期後原告各供擔保新臺幣陸拾伍元，得假執行。
原告其餘假執行之聲請駁回。
    事    實
甲、原告方面：
  一、聲明：
    (一)被告丙○○應將坐落桃園縣觀音鄉○○段一五四三、一五四四地號（下稱系爭
      一五四三、一五四四地號）土地上如附圖所示Ａ、Ａ１、Ｂ、Ｂ１、Ｃ、Ｃ１
      、Ｄ、Ｄ１、Ｅ、Ｅ１、Ｆ部分之地上物（下稱系爭地上物，其中附圖所示Ａ
      、Ａ１、Ｂ、Ｂ１、Ｃ、Ｃ１部分之建物門牌號碼為桃園縣觀音鄉新坡村十五
      鄰一六六之五號）拆除，被告並應將前開土地返還予原告。
    (二)被告應自民國九十二年四月二十二日（原告登記取得土地之日）起至返還前項
      土地之日止，按月連帶給付原告新臺幣（下同）五萬元。
    (三)願供擔保請准宣告假執行。
  二、陳述：
    (一)原告前於九十二年二月二十六日依臺灣桃園地方法院（下稱本院）九十一年度
      執字第四六四六號民事執行事件之拍賣公告，投標購買系爭一五四三、一五四
      四地號等二筆土地及其上門牌號碼為桃園縣觀音鄉新坡村十五鄰一六六之七號
      建物（下稱系爭門牌一六六之七號建物）一棟，於拍定後，本院已將前開土地
      上原有抵押債權人為華南商業銀行股份有限公司（下稱華南銀行）之抵押權除
      去，並由本院發給權利移轉證書，且於九十二年四月二十二日向中壢地政事務
      所辦理所有權移轉登記完畢，於九十二年十月一日會同本院點交。惟前開土地
      上另有由被告丙○○搭建之系爭地上物，包括門牌號碼為桃園縣觀音鄉新坡村
      十五鄰一六六之五號之兩層樓建物二棟（下稱系爭門牌一六六之五號建物）、
      鐵皮屋、鴿舍、水泥地等，則均未經法院點交，目前並由被告丙○○、乙○○
      （以上二人為戊○○之子）、丁○○○（戊○○之妻）共同居住使用而無權占
      用之。
    (二)前開執行事件之債務人為訴外人戊○○（已歿）、趙寅生（亦為戊○○之子）
      二人，據該執行事件債權人華南銀行表示，訴外人戊○○前以系爭一五四三地
      號土地（重測前原為新坡段張厝小段一０七地號）設定抵押權時，前開鴿舍、
      兩棟磚造房屋等系爭地上物均不存在，係於抵押權設定後才陸續建造，辦理抵
      押時，戊○○並曾書立切結書，承諾：未經華南銀行同意，不得隨意在抵押土
      地上搭建任何建物。另經原告向本院聲請閱卷時，發現系爭一五四三地號土地
      之五號建物及鴿舍等，則係分別於八十一年、八十四年間由被告丙○○先後興
      建而成，且未辦理保存登記，按系爭一五四三地號土地經設定抵押後，被告丙○○竟未經抵押債權人華南銀行之同意，私自建造系爭地上物，應屬違法，是
      以於原告購得系爭一五四三、一五四四地號土地後，其上之系爭地上物均屬無
      權占用原告之土地。
    (三)原告原以為向法院購得系爭一五四三、一五四四地號土地及系爭門牌一六六之
      七號建物後，可利用前開房地作為居住及培育農作物販售之用，詎被告迄今拒
      不搬遷，並多次阻撓原告使用前開土地，又前開土地上充滿被告養鴿之糞臭味
      ，嚴重污染環境，且被告長期無權占用系爭一五四三、一五四四地號土地並在
      其上搭建、使用系爭地上物，使原告無法在自己之土地上培育農作物，每月受
      有五萬元之收入損失，爰基於所有權人之地位，依物上請求權、侵權行為、不
      當得利等法律關係提起本訴，請求賜判如訴之聲明。
  三、證據：提出系爭一五四三、一五四四地號土地之土地登記謄本各二份，他項權
      利證明書一份、土地他項權利變更契約書各一份，本院九十一年度執字第四六
      四六號不動產權利移轉證書一份為證，並請求向華南銀行調閱訴外人戊○○前
      以系爭一五四三地號土地設定抵押權之相關資料。
乙、被告方面：
  一、聲明：原告之訴及假執行之聲請均駁回。
  二、陳述：
      當初本院九十一年度執字第四六四六號民事執行事件之拍賣標的，並不包含系
      爭地上物。系爭門牌一六六之五號建物及鐵皮鴿舍等系爭地上物，均為被告丙○○所搭建，目前係由被告丙○○、乙○○、丁○○○所共同居住使用。又系
      爭一五四三、一五四四地號土地雖為原告所有，但在原告取得所有權之前，係
      屬被告丙○○、乙○○之父親戊○○所有，其上系爭門牌一六六之五號建物，
      則係於八十年一月二十日經桃園縣政府工務局發給建造執照，於同年六月二十
      九日取得使用執照在案，被告並按時繳納房屋稅，自非無權占用，原告請求被
      告拆屋及給付五萬元賠償金，顯無理由。另依本院囑託桃園縣中壢地政事務所
      繪測之土地複丈成果圖，系爭地上物確有部分係占用訴外人桃園縣農田水利會
      之土地。
  三、證據：提出桃園縣政府工務局建造執照、桃園縣政府工務局使用執照、桃園縣
      政府稅捐稽徵處中壢分處房屋稅籍證明書各一份，系爭門牌一六六之五號建物
      之八十一年至九十二年房屋稅繳款書共十二張，被告戶口名簿一份為證。
丙、本院會同兩造及桃園縣中壢地政事務所人員履勘現場，並囑託前開地政事務所人
    員繪製土地複丈成果圖（即附圖）。另依職權調閱本院九十一年度執字第四六四
    六號民事執行卷宗，並向桃園縣中壢地政事務所調取系爭一五四三、一五四四地
    號土地於重測前、後之土地登記簿謄本及地籍圖，復調取桃園縣觀音鄉○○段一
    五四七地號之重測前、後土地登記謄本。
    理    由
一、原告主張：其前依本院九十一年度執字第四六四六號民事執行事件之拍賣程序，
    購得系爭一五四三地號（重測前原為新坡段張厝小段一０七地號）、一五四四地
    號土地及其上系爭門牌一六六之七號建物一棟，於拍定後，本院已將前開土地上
    原有抵押債權人為華南銀行之抵押權除去，並由本院發給權利移轉證書，且於九
    十二年四月二十二日向中壢地政事務所辦理所有權移轉登記完畢，於九十二年十
    月一日會同本院點交。惟前開土地上另有由被告丙○○搭建之系爭地上物，包括
    系爭門牌一六六之五號建物及鐵皮屋、鴿舍、水泥地等，則未經法院點交，目前
    並由被告丙○○、乙○○（以上二人為戊○○之子）、丁○○○（戊○○之妻）
    共同居住使用而無權占用之。前開執行事件之債務人為訴外人戊○○（已歿）、
    趙寅生（亦為戊○○之子），而經原告查詢，訴外人戊○○前於七十九年十一月
    二十七日以系爭一五四三地號土地設定抵押時，其上並無系爭地上物存在，系爭
    地上物乃由被告丙○○分別於八十一年、八十四年間興建而成，且未辦理保存登
    記，按系爭一五四三地號土地經設定抵押後，被告丙○○竟未經抵押債權人華南
    銀行之同意，私自建造系爭地上物，應屬違法，是以原告自九十二年四月二十二
    日登記取得系爭一五四三、一五四四地號土地之所有權後，系爭地上物均屬無權
    占用。又因被告拒絕拆屋還地，使原告無法在自己之土地上培育農作物，每月受
    有五萬元之收入損失，爰基於所有權人之地位，依物上請求權、侵權行為、不當
    得利等法律關係提起本訴，請求賜判如訴之聲明等語。
二、被告則以：本院九十一年度執字第四六四六號民事執行事件之拍賣標的，並不包
    含系爭地上物。系爭地上物均為被告丙○○所搭建，目前由被告丙○○、乙○○
    、丁○○○共同居住使用。又系爭一五四三、一五四四地號土地雖為原告所有，
    但在原告取得所有權之前，係屬被告丙○○、乙○○之父親戊○○所有，其上系
    爭門牌一六六之五號建物，則係於八十年間經桃園縣政府工務局發給建造執照及
    使用執照，被告並按時繳納房屋稅，自非無權占用，原告請求被告拆屋及給付五
    萬元賠償金，顯無理由等語，資為抗辯。
三、原告主張：其前依本院九十一年度執字第四六四六號民事執行事件之拍賣程序，
    購得系爭一五四三地號（重測前原為新坡段張厝小段一０七地號）、一五四四地
    號土地及其上系爭門牌一六六之七號建物一棟，於拍定後，本院已將前開土地上
    原有抵押債權人為華南銀行之抵押權除去，並由本院發給權利移轉證書，且於九
    十二年四月二十二日向中壢地政事務所辦理所有權移轉登記完畢，於九十二年十
    月一日會同本院點交。然其中一五四三地號土地上另有由被告丙○○搭建之系爭
    地上物，包括系爭門牌一六六之五號建物及鐵皮屋、鴿舍、水泥地等，則未經點
    交，目前並由被告丙○○、乙○○（以上二人為戊○○之子）、丁○○○（戊○○之妻）共同居住使用，又前開民事執行事件之債務人為訴外人戊○○、趙寅生
    ，戊○○係於七十九年十一月二十七日以系爭一五四三地號土地設定抵押權予該
    執行事件之債權人華南銀行，系爭地上物均係於設定抵押權之後所建造等情，為
    被告所不爭執，並有系爭一五四三、一五四四地號土地之土地登記謄本各二份、
    他項權利證明書一份、土地他項權利變更契約書各一份，本院不動產權利移轉證
    書一份為證，復有本院依原告聲請向華南銀行調取訴外人戊○○以系爭一五四三
    地號土地設定抵押權之相關資料在卷可憑，此外，亦經本院依職權調閱本院九十
    一年度執字第四六四六號民事執行卷宗屬實，自可採信。再者，系爭地上物除坐
    落於系爭一五四三地號土地（如附圖所示Ａ、Ｂ、Ｃ、Ｄ、Ｅ，面積計三七一點
    三三平方公尺）以外，並有部分（如附圖所示Ａ１、Ｂ１、Ｃ１、Ｄ１、Ｅ１、
    Ｆ，面積計二九三點八五平方公尺）坐落於屬訴外人桃園縣農田水利會所有之同
    地段一五四七地號土地上，然系爭地上物均未坐落於系爭一五四四地號土地上，
    此業經本院囑託桃園縣中壢地政事務所勘測屬實，有土地複丈成果圖即附圖一份
    在卷可佐，亦足信為真實，準此，原告於訴之聲明第一項陳明系爭地上物亦坐落
    於系爭一五四四地號土地上等語，容有誤會，附此敘明。
四、原告另主張：被告丙○○所搭建之系爭地上物，均屬無權占用原告之土地，故應
    由被告丙○○將之拆除，被告三人則應將系爭土地返還，並應按月連帶賠償原告
    所受之損害五萬元等情，則為被告所否認，並以前詞置辯，是以本件應予審究者
    厥為：(一)系爭地上物坐落於系爭一五四三地號土地上，是否為無權占用？
    (二)若屬無權占用，則原告請求被告按月連帶賠償五萬元之損害，有無理由？茲分
    論如下：
  (一)系爭地上物坐落於系爭一五四三地號土地上，為無權占用：
    1.被告雖辯稱：丙○○建造系爭地上物時，所坐落之土地仍為其父親戊○○所有
      ，故上開地上物均非無權占用等語，惟按，「土地及其土地上之建築物，同屬
      於一人所有，而僅以土地或僅以建築物為抵押者，於抵押物拍賣時，視為已有
      地上權之設定．．．」，民法第八百七十六條第一項定有明文，而此項法定地
      上權之規定，須以該建築物於土地設定抵押時業已存在，始有適用（參照最高
      法院五十七年度台上字第一三０三號判例）。如前所述，戊○○將系爭一五四
      三土地設定抵押權予訴外人華南銀行時，系爭地上物均不存在一節，為兩造所
      不爭執，從而，系爭地上物（包含建物）本無前開法定地上權規定之適用，況
      且，系爭地上物與系爭一五四三地號土地之所有權人，自始即非同一，亦與前
      開法定地上權所定之要件明顯不符。此外，被告復無法舉證證明系爭地上物對
      於系爭一五四三地號土地有何合法使用之正當權源，是以應認原告主張：被告
      無權占用系爭一五四三地號土地一節，堪予採信。
    2.按「所有人對於無權占有或侵奪其所有物者，得請求返還之。對於妨害其所有
      權者，得請求除去之」，民法第七百六十七條前段、中段定有明文。原告既為
      系爭一五四三地號土地之所有權人，而被告丙○○於其上建造系爭地上物，被
      告並均無權占用上開土地，從而原告依據物上請求權，請求被告丙○○拆除坐
      落系爭一五四三地號土地上之地上物即如附圖所示Ａ、Ｂ、Ｃ、Ｄ、Ｅ部分，
      並請求被告應將前開土地返還予原告，即為有理由，至其餘如附圖所示Ａ１、
      Ｂ１、Ｃ１、Ｄ１、Ｅ１、Ｆ部分，因非坐落於原告之土地上，原告自無權請
      求被告拆除或遷讓，併此敘明。
  (二)原告請求被告連帶賠償之損害金額，以每月一百九十三元為適當：
    1.原告依拍賣程序購買系爭一五四三地號土地，已由本院發給權利移轉證書，並
      於九十二年四月二十二日向中壢地政事務所辦理所有權移轉登記完畢一情，已
      如前述，復有土地登記謄本一紙在卷可憑，準此，原告主張其自九十二年四月
      二十二日取得系爭一五四三地號土地之所有權，被告自該日起即屬無權占用該
      地一節，應屬可採。
    2.按「因故意或過失，不法侵害他人之權利者，負損害賠償責任」，民法第一百
      八十四條第一項前段定有明文。被告均自承其等居住於系爭土地上已有十餘年
      ，亦知悉系爭一五四三地號土地嗣後已遭法院拍賣等情，準此，其等知悉土地
      已屬他人所有而仍無權占用其上，自屬故意侵害他人之權利，又按「數人共同
      不法侵害他人之權利者，連帶負損害賠償責任」，民法第一百八十五條第一項
      前段亦有明文，準此，原告依據侵權行為之法律關係請求被告連帶負損害賠償
      責任一節，即非無據。
    3.再按，無法律上之原因而受有利益，致他人受損害者，應返還其利益，民法第
      一百七十九條定有明文，又「無權占用他人土地，可能獲得相當於租金之利益
      ，為社會之通常觀念」（參照最高法院六十一年度台上字第一六九五號判例）
      ，而依土地法第一百零五條準用同法第九十七條第一項規定，法定地租為不超
      過土地申報總價額百分之十為限。如前所述，被告自九十二年四月二十二日起
      無權占用系爭一五四三地號土地迄今，占用面積計三七一點三三平方公尺一情
      ，已如前述，是以原告自得依據不當得利之法律關係，併請求被告給付相當於
      租金之不當得利損害賠償金。復查，系爭一五四三地號土地於九十三年一月間
      之申報地價為每平方公尺二百零八元，有土地登記謄本一紙附卷可證（本院卷
      第八三頁），又本院斟酌前開土地坐落之位置尚非都市繁榮之土地，及參酌被
      告所受利益範圍等情，認原告之主張以前揭年息百分之三計算為允當。據此，
      原告併依侵權行為、不當得利之法律關係，請求被告應自九十二年四月二十二
      日起至返還前開土地之日止，按月連帶給付原告一百九十三元（208×371.33
      ×3﹪×1/12×=193，元以下四捨五入）一節，為有理由，至逾此數額之請求
      ，原告並未舉證證明確實受有損害，即非法之所允，應駁回之。
五、原告陳明願供擔保，聲請宣告假執行，經核其勝訴部份，合於法律規定，爰分別
    酌定相當之擔保金額宣告之；其餘假執行之聲請，因該部份訴之駁回而失所依據
    ，應予駁回。
六、本件事證已臻明確，兩造其餘攻擊及防禦方法，核與判決結果不生影響，爰不一
    一論述，附此敘明。
七、據上論結，本件原告之訴為一部有理由，一部無理由，依民事訴訟法第七十九條
    、第八十五第二項、第三百九十條第二項，判決如主文。
中　　　華　　　民　　　國　　九十三　　年　　　十一　　月　　十六　　　日
                                  臺灣桃園地方法院民事第三庭
                                          法      官  周玉
右為正本係照原本作成
如對本判決上訴，須於判決送達後二十日內向本院提出上訴狀
中　　　華　　　民　　　國　　九十三　　年　　　十一　　月　　十六　　　日
                                          法院書記官  張簡純靜
